最高法院刑事判決　　　　　　九十四年度台上字第七三九五號
　　上　訴　人　甲○○
　　　　　　　　　　　　號
　　　　　　　　乙○○
　　　　　　　　　　　　267.
上列上訴人等因違反商業會計法案件，不服台灣高等法院花蓮分
院中華民國九十二年五月八日第二審判決（九十二年度上訴字第
五四號，起訴案號：台灣花蓮地方法院檢察署八十九年度偵字第
二六六號），提起上訴，本院判決如下：
    主  文
原判決撤銷，發回台灣高等法院花蓮分院。
    理  由
本件原判決認定上訴人甲○○係宜達營造有限公司（下稱宜達公
司）負責人，為商業會計法所稱之商業負責人，且係從事業務之
人。上訴人乙○○為納稅義務人，於民國八十六年九月間向兄弟
加油站有限公司（下稱兄弟加油站）承攬興建兄弟加油站新建工
程之土木、水電工程。乙○○與兄弟加油站負責人張東逸原約定
該工程之工程款為新台幣（下同）三百八十一萬四千元，甲○○
以幫助乙○○逃漏營業稅之犯意，出借宜達公司營業牌照，出面
以宜達公司之名義與兄弟加油站訂立工程款為三百八十一萬四千
元之工程合約。然於工程進行中，乙○○以追加工程為由，將承
包價提高至一千二百二十萬元，另與兄弟加油站簽訂工程款為一
千二百二十萬元之工程合約，然此追加工程部分，為甲○○所不
知情。嗣工程完工後，兄弟加油站亦給付一千二百六十二萬一千
四百元之工程款由乙○○領取。乙○○為逃漏營業稅，竟與甲○
○共同基於犯意之聯絡，以故意將宜達公司未承包兄弟加油站工
程之不實情形，由具幫助逃漏稅捐故意之甲○○於八十七年三月
三日、十三日、二十日、三十一日開立發票金額為九十五萬三千
五百元之統一發票各四張（共計三百八十一萬四千元）予乙○○
，乙○○遂將上開數額共三百八十一萬四千元之統一發票四張交
付予兄弟加油站，以此借牌及高價低報之詐術逃漏稅款計六十萬
一千零十九元。而甲○○則就上開工程中之三百八十一萬四千元
幫助乙○○逃漏稅款計十九萬零七百元。均足以生損害於兄弟加
油站及稅捐稽徵機關對於稅務管理之正確性及賦稅之公平等情。
因而維持第一審論處上訴人二人共同商業負責人，以明知為不實
之事項，而填製會計憑證罪刑之判決，駁回上訴人二人在第二審
之上訴，固非無見。
惟查：(一)、按科刑判決書，須先認定犯罪事實，然後於理由內敘
明其認定犯罪所憑之證據，方足以資論罪科刑，如認定事實與其
所採用之證據，及其認定之理由不相適合，即屬理由矛盾，其判
決當然為違背法令。原判決認定乙○○逃漏稅款六十萬一千零十
九元；甲○○就系爭工程中之三百八十一萬四千元幫助乙○○逃
漏稅款十九萬零七百元，惟於理由欄內未敘明認定此部分事實所
憑之證據及其認定之理由，已有判決理由不備之違誤。而依據卷
內宜達公司開立給兄弟加油站八十七年三月三日、十三日、二十
日、三十一日之發票金額各為九十五萬三千五百元之四張統一發
票，其上記載之營業稅各為四萬五千四百零五元（見八十九年度
偵字第二六六號偵查卷第二十四至二十七頁），合計營業稅額應
為十八萬一千六百二十元，原判決認定此部分逃漏之稅款為十九
萬零七百元，亦與前揭卷內證據資料不符，自有證據上理由矛盾
之違法。(二)、按連續犯之成立，除主觀上須基於一個概括之犯意
外，客觀上須先後數行為，逐次實施而具連續性，侵害數個同性
質之法益，其每一前行為與次行為，依一般社會健全觀念，在時
間差距上，可以分開，在刑法評價上，各具獨立性，每次行為皆
可獨立成罪，構成同一之罪名，始足當之。依原判決認定之事實
，甲○○為幫助乙○○逃漏稅捐，而於八十七年三月三日、十三
日、二十日、三十一日分四次開立發票金額各為九十五萬三千五
百元之統一發票各四張予乙○○交付兄弟加油站等情。則甲○○
開立統一發票之時間，每次間隔約十日，在刑法評價上各具獨立
性，每次行為皆可獨立成罪，如甲○○與乙○○均係基於一個概
括犯意反覆為之，何以不成立連續犯？原判決未詳加調查審酌，
並敘明其理由，自有調查未盡及判決不備理由之違法。(三)、當事
人聲請調查之證據，如與本案之待證事實無重要關係者，事實審
法院固可予以駁回，毋庸為無益之調查；若於待證事實確有重要
關係，而又非不能調查者，則為明瞭案情起見，自應盡調查職責
，踐行調查之程序。依卷內資料，甲○○於第一審調查時供稱：
「（一千兩百萬元之合約書上，公司章跟你的私章是否偽造的？
）公司章及私章都是被偽造的，請求鑑定。」、「（這二份契約
上的印章，是否是你的？）一二００多萬契約的私章，是偽造的
，三００多萬元的契約印章是我蓋的，是我製作的。且三００多
萬元的契約都有蓋騎縫章，但一二００多萬的沒有蓋，是偽造的
。」（見第一審卷第十八、一四九頁）；上訴人等之第一審共同
選任辯護人於第一審調查時稱：「……請求庭上向稅捐機關調契
約原本，另外請將二份契約書送鑑定……」（見同上卷第一三五
頁），並具狀主張該一千二百萬元之合約書之簽名欄均出自同一
筆跡，何以兄弟公司未要求全部一千二百萬元之發票，該合約書
係因張東逸為告發本案嗣後所製作等語（見第一審卷第三十六頁
）。究竟一千二百二十萬元契約書上宜達公司之大、小章印文是
否確與三百八十一萬四千元契約書上之印文相符？倘若不符，是
否為偽造？何人所偽造？攸關上訴人等所稱系爭工程之工程款僅
為三百八十一萬四千元之辯解是否可採。原審對於此項當事人聲
請調查之證據未予調查，又未認其無調查之必要而以裁定駁回之
，或於判決理由內說明無調查必要之理由，難謂無調查職責未盡
及判決理由不備之違法。(四)、按九十年十一月十二日修正前公司
法第二條第一項第二款規定，有限公司指五人以上、二十一人以
下股東所組織，就其出資額為限，對公司負其責任之公司。九十
年十一月十二日修正公布後始改為一人以上股東所組織，就其出
資額為限，對公司負其責任之公司。本件上訴人等行為時之八十
六、八十七年間，公司法第二條尚未修正，自應以修正前公司法
第二條第一項第二款為適用依據，原判決卻謂有限公司係由一人
以上股東所組織，就其出資額為限，對公司負其責任之公司（見
原判決第四頁第九至十一行），顯有判決適用法則不當之違法。
(五)、原判決理由內一再引用台灣花蓮地方法院檢察署八十八年度
偵字第二九六一號被告乙○○涉嫌詐欺案件中，乙○○、張東逸
、張東俊等人之陳述及黃健弘律師撰寫之答辯狀、台灣省建築師
公會花蓮縣辦事處譫渭川建築師鑑定報告書等證據資料，作為認
定系爭工程之工程款應為一千二百二十萬元之證據（見原判決第
五頁第五至十行、第六頁第六至十二行、第六頁倒數第五行至第
七頁第五行、第九頁第五至七行），惟原審並未影印該部分之卷
宗附卷以供憑參，致原判決所引用之資料是否確與卷證相符，本
院無從加以判斷查考，案經發回，仍有調卷影印附卷之必要。以
上或為上訴意旨所指摘，或屬本院得依職權調查之事項，應認原
判決有撤銷發回更審之原因。
據上論結，應依刑事訴訟法第三百九十七條、第四百零一條，判
決如主文。
中　　華　　民　　國　九十四　年   十二 　月　 三十 　日
                      最高法院刑事第十庭
                          審判長法官  洪　清　江
                                法官  石　木　欽
                                法官  李　伯　道
                                法官  林　勤　純
                                法官  陳　晴　教
      本件正本證明與原本無異
                                      書  記  官
中　　華　　民　　國　九十五　年　　一　　月　 十一 　日
                                                      Ｑ
